臺灣臺東地方法院刑事判決　　　　　　　　　　　　　八十九年度訴字第二八五號
　　公　訴　人　臺灣臺東地方法院檢察署檢察官
　　被　　　告　丙○○
　　指定辯護人　本院公設辯護人　甲○○
右列被告因殺人未遂案件，經檢察官提起公訴（八十九年度偵字第一０八九號），本
院判決如左：
    主      文
丙○○殺人未遂，處有期徒刑壹年陸月；又傷害人之身體，處有期徒刑貳月。應執行
有期徒刑壹年柒月，緩刑肆年。
扣案之菜刀壹把沒收。
    事      實
一、丙○○係住宿在臺東縣臺東市○○路一０一０號行政院退除役官兵輔導委員會馬
    蘭榮民之家（下稱馬蘭榮家）之退伍榮民，其因罹患癡呆症伴隨妄想及憂鬱心情
    ，屬精神耗弱之人。於民國八十九年五月十八日下午四時三十分許，因丙○○欲
    在該榮家仁愛堂四０九號房王德芳之寢室內觀看戊○○所租之錄影帶，惟遭戊○○拒絕，戊○○等並出言奚落丙○○，其受此刺激後，乃基於殺人之故意，返回
    自己位於同堂四一四號房間內，取出其所有之菜刀（刃長十五公分、柄長十公分
    、重三百二十公克）一把，前往王德芳之寢室內，持刀朝正在觀看電視之戊○○
    頭部之致命部位猛砍四刀，戊○○於遭砍殺之際，伸出右手抵擋，致受有左臉頰
    大裂傷（十五乘四乘四公分）、右手掌裂傷（七乘二乘二公分）合併第二、三、
    四指屈側肌腱斷裂、前額及頭皮裂傷三處各約（六乘一乘一公分）、右手前臂裂
    傷二處（十乘一乘一公分）等傷害，王德芳見狀乃趁隙跑出寢室向外求救，丙○○見王德芳已跑出寢室，乃隨之離開王德芳寢室，行經位於同堂四一七號乙○○
    房間前時，適因乙○○聽聞戊○○之呼救聲，乃掀開門簾探頭觀看，丙○○因受
    被害妄想症之影響，認乙○○與戊○○係同夥，乃另基於傷害他人身體之故意，
    持手中之菜刀朝乙○○左臉頰猛砍一刀，使之受有左臉頰（十乘二乘二公分）之
    傷勢，乙○○遭砍傷後，乃逃下樓求救，經馬蘭榮家仁愛堂輔導員兼堂長李泓濤
    據報後趕到仁愛堂，將乙○○送往保健組救治，並在仁愛堂Ａ棟前方走廊發現手
    持菜刀站在該處之丙○○，李泓濤乃趨前奪下菜刀，隨即逐室找尋被害人，後在
    王德芳寢室內尋獲戊○○，乃將之送醫急救，始倖免於難。
二、案經戊○○、乙○○訴由臺東縣警察局臺東分局報請臺灣臺東地方法院檢察署檢
    察官偵查起訴。
    理      由
一、訊據被告丙○○固坦承曾持刀殺傷告訴人乙○○、戊○○之犯罪事實不諱，惟矢
    口否認有何殺人犯意，辯稱：其拿水果刀朝戊○○左臉頰砍一刀，並沒有要殺死
    他的意思，而且當時戊○○很兇，他打我，我沒法反抗云云。指定辯護人辯護意
    旨略以：被告之意僅係在教訓被害人，傷口不深，並不足以致命，且見被害人倒
    地後，未繼續砍殺，顯見被告僅有傷害之故意，又依玉里榮民醫院之診斷結果，
    認被告行為時精神狀態屬心神喪失，依法自應為無罪之諭知等語。經查：
    （一）被告前揭持菜刀傷害告訴人乙○○之犯行，業據被告於偵查中坦承不諱，
          核與告訴人乙○○於警訊、偵查及本院審理時指述之情節相符，並有行政
          院衛生署臺東醫院診斷書（東醫診字第０一八八八二號）一紙附卷可稽，
          足認被告於偵查中之自白與事實相符，應堪信為真實。
    （二）被告確有持菜刀要殺死告訴人戊○○之意思，業據被告於八十九年六月十
          三日接受檢察官訊問時供述綦詳，且依告訴人戊○○之指訴與證人王德芳
          之證述，被告所砍殺之四刀均係向告訴人戊○○頭部揮砍，因告訴人陳安
          雲以右手抵抗，致使告訴人戊○○受有前揭事實欄所載之傷勢，此有行政
          院衛生署臺東醫院診斷書（東醫診字第０一八八八三號）一紙及病歷影本
          在卷可參，若非告訴人伸手抵擋，其頭部之人體要害部位，恐非僅前額及
          頭皮裂傷三處，是被告之砍殺行為，客觀上可能造成死亡之結果洵堪認定
          。又扣案之菜刀經檢察官勘驗結果，其刀刃長十五公分，柄長十公分、刀
          刃部位鋒利、重量為三百二十公克，有臺灣臺東地方法院檢察署扣案菜刀
          模擬圖一紙附卷可稽，衡諸扣案之菜刀，係屬鋒利、危險之工具，持以往
          人之要害部位砍殺，足以致人於死地，其他部位若揮砍過猛，失血過多，
          亦足以奪人生命，乃眾所周知，而人之頭部為人體之重要器官所在，被告
          持菜刀往告訴人戊○○身上要害揮砍，且觀諸告訴人戊○○傷口之深，甚
          因伸手抵擋，造成右手第二、三、四指屈側肌腱斷裂，亦可證被告用力之
          大，足見被告於持刀砍殺時，能預見其行為足致告訴人戊○○死亡，猶仍
          下手，連砍四刀，其有殺人之主觀犯意至明。又縱被告事後停手，惟此係
          因見王德芳逃出寢室，乃尾隨其後察看情勢，且前開四刀足以致命已如前
          述，被告復無任何協助急救之作為，自難以此推論被告無殺人之故意或認
          定其係中止未遂，是被告辯稱並無殺人故意云云，洵無足採。
    （三）被告雖於本院審理時翻異前供，改稱其係持水果刀一把砍傷告訴人戊○○
          二人，並非扣案之菜刀，惟扣案之菜刀上有凝固陳舊之血跡，業經本院當
          庭調取勘驗無訛，而被告於警訊時亦坦承持菜刀砍殺告訴人，又被告確實
          持扣案之菜刀砍殺告訴人戊○○二人，亦據告訴人戊○○、乙○○指述歷
          歷，並經證人王德芳證述在卷，而證人李泓濤確從被告手中奪下扣案之菜
          刀，亦經證人李泓濤於檢察官訊問時證述屬實，足認被告所持以行兇之刀
          械，即為扣案之菜刀。此外，並有現場照片六張、現場簡圖一張等扣案可
          資佐證。
    （四）又被告雖經送請行政院國軍退除役官兵輔導委員會玉里榮民醫院精神神經
          科鑑定結果，認「李員（即被告）對被害人戊○○等人有被害妄想之狀況
          ，當日因戊○○等人對李員有干涉其看電視之行為，強化李員之被害妄想
          ，而產生妄想性攻擊及傷害之行為，故李員當時之狀況應符合「心神喪失
          」之範疇。」等語，雖然被告於行為時雖有受被害妄想症之影響，然觀諸
          被告於事發後，尚能清楚向訊問之警員及檢察官陳述案發經過，並知悉持
          菜刀砍殺告訴人戊○○係要致之於死地，砍殺告訴人乙○○僅係要教訓而
          已，足認被告行為時之精神狀態，對於外界事務尚非全然缺乏知覺理會及
          判斷作用，並非全無自由意思之能力，僅係較普通人之平均程度顯然減退
          ，因此本院認為被告行為時之精神狀態應屬精神耗弱，而非心神喪失。
    （五）綜上，被告及指定辯護人所辯皆不可採，本件事證已臻明確，被告犯行洵
          堪認定。
二、核被告所為，係犯刑法第二百七十一條第二項、第一項之殺人未遂罪及同法第二
    百七十七條第一項之傷害罪。被告所犯上開二罪間，犯意個別，行為互殊，應予
    分論併罰。被告已著手於殺人行為之實行而不遂，為未遂犯，應依刑法第二十六
    條前段之規定，就殺人未遂部分，減輕其刑。又被告行為時處於精神耗弱之狀態
    ，已如前述，爰依刑法第十九條第二項之規定，就其所犯前開二罪減輕其刑，並
    就殺人未遂部分依法遞減輕之。復被告為民國十三年出生，現已七十七歲，年事
    已高，且係因罹患被害妄想症，方為本件殺人未遂犯行，本院認為其情可憫，爰
    就此部分以刑法第五十九條酌減其刑，並更遞減之。爰審酌被告僅因細怨即揮刀
    殺人，所砍殺之部位屬人身要害，所生之危害非輕，智識程度不高，惟罹患精神
    疾病，告訴人戊○○亦當庭表示不予追究等一切情狀，分別量處如主文所示之刑
    ，並定其應執行之刑。又被告前未曾受有期徒刑以上刑之宣告，有臺灣高等法院
    被告全國前案紀錄表在卷可稽，經此偵審及科刑判決教訓後，當知警惕，應無再
    犯之虞，本院因認對被告所處之刑以暫不執行為適當，爰予宣告緩刑肆年，用啟
    自新。另扣案之菜刀一把，為被告所有供犯罪所用之物，業據被告於警訊時供承
    在卷，自應依法諭知沒收，併此敘明。
據上論斷，應依刑事訴訟法第二百九十九條第一項前段，刑法第二百七十一條第二項
、第一項、第二百七十七條第一項、第二十六條前段、第十九條第二項、第五十九條
、第五十一條第五款、第七十四條第一款、第三十八條第一項第二款，罰金罰鍰提高
標準條例第一條前段，判決如主文。
本案經檢察官丁○○到庭執行職務
中      華      民      國        九十一      年    四    月    三十    日
                                  臺灣臺東地方法院刑事庭
                                      審判長法  官  楊力進
                                            法  官  袁雪華
                                            法  官  劉柏駿
右正本證明與原本無異。
如不服本判決，應於判決送達後十日內向本院提出上訴狀。（須附繕本）
「切勿逕送上級法院」
                                            書記官  陳俊德
中      華      民      國        九十一      年    四    月    三十    日
附記
中華民國刑法第二百七十一條第二項、第一項
 (普通殺人罪)
殺人者，處死刑、無期徒刑或十年以上有期徒刑。
前項之未遂犯罰之。
中華民國刑法第二百七十七條第一項
 (普通傷害罪)
傷害人之身體或健康者，處三年以下有期徒刑、拘役或一千元以下罰金。
